---
title: "Kenngrößen und Beschreibung von Verteilungen in R"
---

```{r}
#| include: false
library(gt)
library(ineq)
library(knitr)
library(tidyverse)
load("daten/kenngroessen.Rdata")

show_dataframe <- function(d, options, ...) {
  gt(d) |>
    opt_interactive(
      use_text_wrapping = FALSE,
      page_size_default = 9,
      use_compact_mode = TRUE,
      use_pagination = (nrow(d) > 9)
    ) |>
    knitr::knit_print(options, ...)
}
registerS3method("knit_print", "data.frame", show_dataframe)
```


## Übersicht Dataframes für diese Folien

[]{.down100}

| Name                    | Inhalt                                           |
|-------------------------|--------------------------------------------------|
| `d_ns_m`                | Monatswerte für Niederschläge in Bochum          |
| `d_ns_m_2008`           | Monatswerte im Jahr 2008 (Bochum)                |
| `d_ns_m_2010`           | Monatswerte im Jahr 2010 (Bochum)                |
| `d_ns_m_0810`           | Monatswerte in den Jahren 2008 und 2010 (Bochum) |
| `d_ns_m_nha_trang_2015` | Monatswerte der Niederschläge in Nha Trang 2015  |

Quellen: <https://www.dwd.de> und <https://www.gso.gov.vn>


# Kenngrößen von Verteilungen berechnen


## Berechnung von Kenngrößen

[]{.down30}

### Lagemaße

| Funktion    | Berechnet             |
|-------------|-----------------------|
| `mean(x)`   | Arithmetisches Mittel |
| `median(x)` | Median                |

Keine Funktionen für Modus und geometrisches/harmonisches Mittel

[]{.down30}

### Streumaße

| Funktion          | Berechnet                                 |
|-------------------|-------------------------------------------|
| `max(x) - min(x)` | Spannweite $R$                            |
| `var(x)`          | Empirische Varianz $\tilde{s}^2$          |
| `sd(x)`           | Empirische Standardabweichung $\tilde{s}$ |

Keine Funktion für AD-Streuung

## Spalten von Dataframes mit `$`

### Dataframe

::: columns
::: {.column}
[]{.up10}
```{r}
d <- tibble(
  A = c(1, 2, 3, 4, 5, 6),
  B = c(1, 2, 1, 2, 1, 2)
)
```
:::

::: {.column}
```{r}
#| echo: false
d
```
:::
:::

### Spalten der beiden Merkmale

::: columns
::: {.column}
```{r}
d$A
```
:::

::: {.column}
```{r}
d$B
```
:::
:::

$\rightarrow$ Merkmal `X` von Dataframe `d` als Array mit `d$X`


## Kenngrößen für Merkmale {.smaller}

::: columns
::: {.column}
### Merkmal A

#### Lagemaße

```{r}
mean(d$A)
median(d$A)
```

#### Streumaße

```{r}
max(d$A) - min(d$A)
var(d$A)
sd(d$A)
```
:::

::: {.column}
### Merkmal B

#### Lagemaße

```{r}
mean(d$B)
median(d$B)
```

#### Streumaße

```{r}
max(d$B) - min(d$B)
var(d$B)
sd(d$B)
```
:::
:::

## Mit *echten* Daten...

## Niederschlag in Bochum {.smaller}

### Beobachtungszeitraum: Spannweite von Merkmal `Jahr`

```{r}
max(d_ns_m$Jahr) - min(d_ns_m$Jahr)
```

### Mittelwert, Median und Standardabweichung

::: columns
::: {.column}
#### Im Jahr 2008

```{r}
mean(d_ns_m_2008$Niederschlag)
median(d_ns_m_2008$Niederschlag)
sd(d_ns_m_2008$Niederschlag)
```
:::
::: {.column}
#### Im Jahr 2010
```{r}
mean(d_ns_m_2010$Niederschlag)
median(d_ns_m_2010$Niederschlag)
sd(d_ns_m_2010$Niederschlag)
```
:::
:::

(Zahlenwerte aus dem Skript)

## Bestimmte Werte darstellen mit `geom_vline()` und `geom_hline()`

## Minimalbeispiel (mit Dataframe)

```{r}
d <- tibble(A = c(1, 2, 3), B = c(0, 4, 5))
ggplot(data = d) +
  geom_hline(mapping = aes(yintercept = A)) + geom_vline(mapping = aes(xintercept = B))
```

- Schnittpunkte mit Achsen via `xintercept` bzw. `yintercept`

## Minimalbeispiel (mit Zahlenwerten)

```{r}
ggplot() +
  geom_hline(yintercept = c(1, 2, 3)) + geom_vline(xintercept = c(0, 4, 5))
```

- Werte können auch direkt angegeben werden (anstatt aus Dataframe)
- Dann kein Mapping erforderlich

## Mit *echten* Daten...

## Histogramm mit Mittelwert

```{r}
ggplot(data = d_ns_m) +
  geom_histogram(mapping = aes(x = Niederschlag), binwidth = 10, boundary = 0) +
  geom_vline(xintercept = mean(d_ns_m$Niederschlag), color = "red")
```

- Ohne `c(...)` wenn nur ein Wert dargestellt werden soll
- Linienfarbe mit `color`

## Mit emp. Verteilungsfunktion

```{r}
ggplot(data = d_ns_m) +
  geom_step(mapping = aes(x = Niederschlag), stat = "ecdf") +
  geom_hline(yintercept = c(0.2, 0.5, 0.9), color = "blue")
```

## Monatsniederschläge mit Mittelwert

```{r}
#| fig-asp: 0.4
ggplot(data = d_ns_m_0810, mapping = aes(x = Monat, y = Niederschlag, group = Jahr, color = Jahr)) +
  geom_hline(yintercept = mean(d_ns_m_0810$Niederschlag)) +
  geom_line() + geom_point()
```

- 3 Layer übereinander, Reihenfolge beachten
- Linien mit `geom_line()` (später im Detail)

## Abweichungen vom Mittelwert

```{r}
#| fig-asp: 0.4
nmw <- mean(d_ns_m_0810$Niederschlag)
ggplot(data = d_ns_m_0810) +
  geom_col(mapping = aes(x = Monat, y = Niederschlag - nmw, fill = Jahr))
```

- Mittelwert abziehen
- Säulen nebeneinander mit `position = "dodge`

# Quantile berechnen mit `quantile()`

## Funktion `quantile()`

```{r}
d <- tibble(X = c(1, 2, 2, 4, 4, 6, 6, 6, 9, 10, 10, 12, 13, 13, 13, 16, 17, 18, 19, 20))
quantile(d$X, probs = c(0.2, 0.25, 0.5, 0.9), type = 2)
```

[]{.down40}

### Funktionsweise

- Gesuchte Quantilen mit `probs = c(...)` angeben
- Es gibt verschiedene Definitionen der Quantilwerte
- Unsere Definition mit `type = 2`
- Ergebnis ist ein *Named Vector*

## Quantile und emp. Verteilungsfunktion

```{r}
p <- c(0.2, 0.25, 0.5, 0.9)
q <- quantile(d$X, p, type = 2)
ggplot(data = d) +
  geom_hline(yintercept = p, color = "blue") + geom_vline(xintercept = q, color = "red") +
  geom_step(mapping = aes(x = X), stat = "ecdf")
```

- Werte und Quantile in Variablen `p` und `q`

# Boxplots mit `geom_boxplot()`

## Monatliche Niederschläge Bochum (alle Jahre)

```{r}
#| fig-asp: 0.3
ggplot(data = d_ns_m) +
  geom_boxplot(mapping = aes(y = Niederschlag))
```

- Merkmal für y-Koordinate

## Monatliche Niederschläge Bochum (2008 und 2010)

```{r}
#| fig-asp: 0.3
ggplot(data = d_ns_m_0810) +
  geom_boxplot(mapping = aes(x = Jahr, y = Niederschlag))
```

- Mehrere Boxplots mit Angabe von Merkmal für x-Koordinate
- Funktioniert nur für diskretes Merkmal (Details später)

## Monatliche Niederschläge (alle Jahre einzeln) 1/2

```{r}
#| fig-asp: 0.3
ggplot(data = d_ns_m) +
  geom_boxplot(mapping = aes(x = Jahr, y = Niederschlag))
```

### Warum funktioniert das nicht?

- Merkmal `Jahr` jetzt mit vielen verschiedenen Ausprägungen
- Für ggplot ist das dann ein kontinuierliches Merkmal
- Angabe von `x` wird ignoriert, nur eine Box!

## Monatliche Niederschläge (alle Jahre einzeln) 2/2

```{r}
#| fig-asp: 0.3
ggplot(data = d_ns_m) +
  geom_boxplot(mapping = aes(x = factor(Jahr), y = Niederschlag))
```

- Mit `factor(Jahr)` kennzeichnen, dass `Jahr` diskretes Merkmal

# Lorenzkurve und Gini-Koeffizient

Aus dem Paket `ineq` (installieren)

## Beispiel aus dem Skript

### Lorenzkurve berechnen

```{r}
d <- tibble(A = c(4, 4, 4, 4, 4), B = c(1, 1, 1, 1, 16), C = c(2, 3, 4, 5, 6))
lc_A <- Lc(d$A)
lc_B <- Lc(d$B)
lc_C <- Lc(d$C)
```

- Funktion `Lc` aus Paket `ineq`

### Ergebnis

```{r}
lc_B$p
lc_B$L
```

- Koordinaten $u_j$ mit `$p` und $v_j$ mit `$L`

## Als Dataframe (Details später)

Eigene Funktion um Ergebnis von `Lc` in Dataframe zu konvertieren

```{r}
lc_to_tibble <- function(lc) { tibble(u = lc$p, v = lc$L) }
```

Beispiel

```{r}
lc_to_tibble(lc_B)
```

- Eigene Funktion um Dataframe aus Ergebnis von `Lc` zu erzeugen
- Details hierzu später

## Bänder mit `geom_ribbon()`

## Minimalbeispiel 1/2

```{r}
d <- tibble(A = c(1, 2, 3, 4), B = c(1, 0, 1, 3), C = c(3, 5, 6, 5))
ggplot(data = d) + geom_ribbon(mapping = aes(x = A, ymin = B, ymax = C))
```

- Plottet Bereich zwischen Wertepaaren `ymin` und `ymax`

## Minimalbeispiel 2/2

```{r}
ggplot(data = d) +
  geom_ribbon(mapping = aes(x = A, ymax = C, ymin = 0))
```

- Es kann auch ein fester Wert angegeben werden

## Lorenzkurve Merkmal A (Skript)

```{r}
ggplot(data = lc_to_tibble(lc_A)) +
  geom_ribbon(mapping = aes(x = u, ymin = v, ymax = u), color = "black", fill = "linen") +
  geom_point(mapping = aes(x = u, y = v))
```

- Farben mit `color` und `fill`

## Lorenzkurve Merkmal B (Skript)

```{r}
ggplot(data = lc_to_tibble(lc_B)) +
  geom_ribbon(mapping = aes(x = u, ymin = v, ymax = u), color = "black", fill = "linen") +
  geom_point(mapping = aes(x = u, y = v))
```

- Farben mit `color` und `fill`

## Lorenzkurve Merkmal C (Skript)

```{r}
ggplot(data = lc_to_tibble(lc_C)) +
  geom_ribbon(mapping = aes(x = u, ymin = v, ymax = u), color = "black", fill = "linen") +
  geom_point(mapping = aes(x = u, y = v))
```

- Farben mit `color` und `fill`

## Mit *echten* Daten...

## Niederschläge Bochum (2008)

```{r}
d <- Lc(d_ns_m_2008$Niederschlag)
ggplot(data = lc_to_tibble(d)) +
  geom_ribbon(mapping = aes(x = u, ymin = v, ymax = u), color = "black", fill = "linen") +
  geom_point(mapping = aes(x = u, y = v))
```

## Niederschläge Nha Trang (2015)

```{r}
d <- Lc(d_ns_m_nha_trang_2015$Niederschlag)
ggplot(data = lc_to_tibble(d)) +
  geom_ribbon(mapping = aes(x = u, ymin = v, ymax = u), color = "black", fill = "linen") +
  geom_point(mapping = aes(x = u, y = v))
```

## Gini-Koeffizient

## Wieder aus dem Paket `ineq` (jetzt installiert)

## Minimalbeispiel

```{r}
Gini(c(0, 0, 0, 0, 1))
Gini(c(1, 1, 1, 2, 3))
Gini(c(1, 1, 1, 1, 1))
Gini(c(10, 10, 10, 10, 10))
```

- Berechnung des Gini-Koeffizienten mit `Gini(<Werte>)`
- Der Wert wird **nicht** normiert
- Normierung auf $G^*$ falls notwendig mit Faktor $n / (n - 1)$

## Niederschläge

### Gini-Koeffizienten Bochum und Nha Trang

```{r}
Gini(d_ns_m_2008$Niederschlag)
Gini(d_ns_m_nha_trang_2015$Niederschlag)
```

[]{.down40}

### Lorenz-Münzer-Koeffizienten Bochum und Nha Trang

```{r}
12 / 11 * Gini(d_ns_m_2008$Niederschlag)
12 / 11 * Gini(d_ns_m_nha_trang_2015$Niederschlag)
```

# Zusammenfassung

## Linien: `geom_hline()` & `geom_vline()`

### Werte aus Dataframe

```{.r}
ggplot(data = d) +
  geom_hline(mapping = aes(yintercept = <M>), Argumente) +
  geom_vline(mapping = aes(xintercept = <M>), Argumente)
```

### Werte direkt angegeben

```{.r}
ggplot() +
  geom_hline(yintercept = c(...), Argumente) +
  geom_vline(xintercept = c(...), Argumente)
```

| AES/Argumente | Beschreibung              | Optional |
|---------------|---------------------------|----------|
| xintercept    | Schnittpunkte mit x-Achse | Nein     |
| yintercept    | Schnittpunkte mit y-Achse | Nein     |
| color         | Linienfarbe               | Ja       |
| size          | Linienstärke              | Ja       |

: {tbl-colwidths="[20,50,30]"}

## Boxplots mit `geom_boxplot()`

```{.r}
ggplot(data = d) +
  geom_boxplot(mapping = aes(x = <M>, y = <M>), Argumente)
```

[]{.down40}

| AES | Beschreibung                         | Optional |
|-----|--------------------------------------|----------|
| x   | Merkmal für x-Achse (diskret)        | Ja       |
| y   | Merkmal, das dargestellt werden soll | Nein     |

: {tbl-colwidths="[20,50,30]"}

[]{.down90}

| Argumente | Beschreibung                                           |
|-----------|--------------------------------------------------------|
| varwidth  | Breite entsprechend Anzahl Werte (TRUE oder **FALSE**) |

: {tbl-colwidths="[20,80]"}

## Bänder mit `geom_ribbon()`

```{.r}
ggplot(data = d) +
  geom_ribbon(mapping = aes(x = <M>, ymin = <M>, ymax = <M>), Argumente)
```

[]{.down40}

| AES  | Beschreibung         | Optional |
|------|----------------------|----------|
| x    | Position auf x-Achse | Nein     |
| ymin | Unterer Wert         | Nein     |
| ymax | Oberer Wert          | Nein     |

: {tbl-colwidths="[20,50,30]"}

[]{.down40}

| Argumente | Beschreibung |
|-----------|--------------|
| color     | Linienfarbe  |
| fill      | Füllfarbe    |

: {tbl-colwidths="[20,80]"}
