---
title: "Basics der Programmiersprache R"
subtitle: "Kurz und (fast) schmerzlos"
---

```{r}
#| echo: false
#| warning: false
library(tidyverse)
library(kableExtra)
```

# Operatoren und grundlegende Funktionen

## Arithmetische Operatoren

[]{.down80}

| Operator | Beschreibung   | Beispiel          |
|:--------:|:---------------|:------------------|
|   `+`    | Addieren       | 4 + 5 = 9         |
|   `-`    | Subtrahieren   | 5 - 4 = 1         |
|   `*`    | Multiplizieren | 4 \* 4 = 16       |
|   `/`    | Dividieren     | 1 / 2 = 0.5       |
|   `^`    | Potenzieren    | 2\^0.5 = 1.414214 |
|   `%%`   | Modulo bilden  | 7 %% 5 = 2        |

## Beispiel

::: {.columns}
::: {.column width=40%}
```{r}
1e5 / 33
pi %% 3
1 / 3 + 1 / 2
6^8
```
:::
::: {.column width=60%}
- Werte werden ohne spezielle print-Anweisung ausgegeben
- Standardmäßig werden Fließkommaoperationen durchgeführt
- Lassen Sie Platz um die Operatoren (außer um \^)
:::
:::

## Variablen 1/2

```{r}
x <- 32
y <- 7 / 8
x * y
```

[]{.down40}

- Daten und Berechnungsergebnisse werden in Variablen gespeichert
- Der Zuweisungsoperator in R ist `<-` (Tastenkombination alt + -)
- Variablen im *Environment* gelistet (RStudio oben rechts)
- Namen von Variablen müssen mit einem Buchstaben beginnen

## Variablen 2/2

```{r}
X <- pi
x <- 2
a.b <- 100
x * X * a.b
```

[]{.down40}

- `pi` ist eine vorbelegte Variable mit Näherung für $\pi$
- Groß- und Kleinschreibung wird berücksichtigt
- Der Punkt ist ein ganz normaler Buchstabe und kein Operator

## Weitere Zuweisungsoperatoren

Zuweisung nach rechts

```{r}
33 -> x
x
```

- Die Schreibweise `<-` funktioniert auch so `->` rum

[]{.down40}

Es geht aber auch traditionell

```{r}
x = 200
x
```

- Wenn Ihnen das lieber ist, verwenden Sie `=`
- Bei einer Schreibweise bleiben

## Primitive Datentypen

[]{.down40}

| Datentyp  | Literale             |
|-----------|----------------------|
| logical   | `TRUE`, `FALSE`      |
| integer   | `5L`, `125L`         |
| double    | `1`, `1.75`, `1e10`  |
| character | `"Hello World!"`     |

[]{.down40}

- Datentypen werden nicht explizit angegeben (anders als in Java)
- Voreinstellung für Zahlen ist `double`
- Anderen Programmiersprachen: String statt Character

## Spezielle Konstanten

[]{.down80}

| Konstante        | Bedeutung                                           |
|------------------|-----------------------------------------------------|
| `Inf` und `-Inf` | Unendlich und minus Unendlich                       |
| `NaN`            | Rechenoperation ergibt keine Zahl, z.B. $\sqrt{-1}$ |
| `NULL`           | Ein leeres Objekt                                   |
| `NA`             | Unbekannter Datenwert (Not Available)               |

## Mathematische Funktion

[]{.down20}

| Funktionen                        | Beschreibung                                    |
|-----------------------------------|-------------------------------------------------|
| `sin(x)`, `cos(x)`, `tan(x)`, ... | Trigonometrische Funktionen                     |
| `abs(x)`, `sqrt(x)`               | Absolutwert, Wurzel                             |
| `log(x)`, `exp(x)`                | Natürlicher Logarithmus und Exponentialfunktion |
| `log2(x)`, `log10(x)`             | Logarithmus mit anderen Basen                   |

Beispiele

```{r}
exp(1)
log2(4096)
```

## Funktionen zur Typumwandlung

[]{.down100}

| Funktion          | Bedeutung                        |
|-------------------|----------------------------------|
| `as.numeric(x)`   | Konvertiert in eine Zahl         |
| `as.character(x)` | Konvertiert in eine Zeichenkette |
| `as.logical(x)`   | In Wahrheitswert konvertieren    |

## Beispiele

```{r}
3 * as.numeric("1.81")
as.character(pi)
as.logical(0)
as.logical(0.1)
```

## Vergleichsoperatoren und Verknüpfungen

|    Operator        |           Bedeutung           |
|--------------------|-------------------------------|
| `a < b`, `a <= b`  |  Kleiner und kleiner gleich   |
| `a > b`, `a >= b`  |   Größer und größer gleich    |
| `a == b`, `a != b` | Exakt gleich und nicht gleich |
|   `near(a, b)`     |          Fast gleich          |
|    `is.na(x)`      |    Test of `x` gleich `NA`    |

| Verknüpfung   |   Bedeutung    |
|------------|----------------|
|  `a && b`  | Logisches und  |
|  `a || b`  | Logisches oder |
|    `!a`    |    Negation    |

- Wie in Java und vielen anderen Programmiersprachen

## Beispiele {.smaller}

::: {.columns}
::: {.column width=50%}
```{r}
NA == 10
is.na(NA)
is.na(10)
pi >= 3.14
pi != 1
as.character(3 * 9 + 1) == 28
```
:::
::: {.column width=50%}
```{r}
TRUE || FALSE
TRUE && FALSE
!FALSE
```
:::
:::

## Rechengenauigkeit

Achtung

```{r}
sqrt(2) ^ 2 == 2
1 / 49 * 49 == 1
```

$\rightarrow$ Rundungsfehler, Computer rechnet mit 15 Nachkommastellen (grob gesagt)

Überprüfung in R

```{r}
near(sqrt(2)^2, 2)
near(1/49*49, 1)
```

## Weitere nützliche Funktionen 1/2

[]{.down80}

| Funktion                | Beschreibung                                |
|-------------------------|---------------------------------------------|
| `paste0(...)`           | Verbindet mehrere Werte zu Character        |
| `paste(..., sep = " ")` | Wie paste0 aber mit Trennzeichen            |
| `signif(x, digits = 6)` | Rundet auf Anzahl von signifikanten Stellen |
| `round(x, digits = 0)`  | Runden auf Anzahl von Stellen               |


## Weitere nützliche Funktionen 2/2

```{r}
paste(1, 2, 3, 4, 5, 6)
paste(1, 2, 3, 4, 5, 6, sep = ", ")
paste0(1, 2, 3, 4, 5, 6)
signif(9283649, 4)
paste0("pi=", round(pi, digits = 4))
```

## Optionale Parameter von Funktionen

```{.r}
round(x, digits = 0)
```

Funktion `round` besitzt Parameter `x` (die Zahl die gerundet werden soll) und einen optionalen
Parameter `digits` (Anzahl der Stellen). Wird `digits` nicht angegeben, dann verwendet R den Wert 0.
Beim Funktionsaufruf kann man den Namen des Parameters weglassen (kürzer) oder angeben (meist besser
zu verstehen).

```{r}
round(pi)
round(pi, 1)
round(pi, digits = 2)
```

## Funktionen mit vielen Parametern

```{.r}
`paste(..., sep = " ")
```

Der Funktion `paste` können beliebig viele Parameter übergeben werden. Der Name des optionalen
Parameters muss angegeben werden.

```{r}
paste(1, 2, 3)
paste(1, 2, 3, 4, 5, 6, "$")
paste(1, 2, 3, 4, 5, 6, sep = "$")
```

## Hilfe zu R-Funktionen

![](bilder/r-hilfe.svg)

- In RStudio in den Funktionsnamen klicken und Taste F1 drücken
  - Hilfetexte in der Regel nicht ganz einfach zu lesen
  - Oft werden verwandte Funktionen gemeinsam erklärt
  - Das fällt Ihnen mit der Zeit leichter

## Richtig googeln

![](bilder/google.svg)

- Auf Google mit Suchanfragen der Form "r Suchphrase"
- Problem: Häufig zu viele Antworten oder die falsche Information
- Erst denken, dann googeln, dann nochmal denken
- Nichts aus dem Internet abtippen, das Sie nicht verstehen
- Meistens ist .org besser als .com

# Datenstrukturen

## Datenstrukturen in R

[]{.up60}

![](bilder/datenstrukturen.svg)

| Datenstruktur | Beschreibung                                         |
|---------------|------------------------------------------------------|
| **Vektor**    | Reihe von Elementen mit gleichem Datentyp            |
| Matrix        | Wie Vektor aber mit Zeilen und Spalten               |
| Array         | Wie Matrix aber beliebig viele Indizes               |
| List          | Wie Vektor aber verschiedene Datentypen              |
| **Dataframe** | Liste, jedes Element ein Vektor, Spalten haben Namen |

→ Dataframe = Datensatz einer Erhebung

# Vektoren

Für uns wichtig

- Vektoren als Eingabewerte (zum Beispiel beim Plotten)
- Rechenoperationen für Vektoren (Mittelwert etc.)

→ Hier nur die Dinge, die wir auch benötigen

## Erzeugen von Vektoren 1/2

[]{.down40}

| Funktion                    | Beschreibung                                             |
|-----------------------------|----------------------------------------------------------|
| `a:b`                       | Erzeugt ein Array von `a` bis `b` mit Inkrement 1        |
| `c(x1, x2, x3)`             | Erzeugt ein Array mit den Werten `x1`, `x2`, `x3`        |
| `seq(a, b, by = inc)`       | Erzeugt ein Array von `a` bis `b` mit Inkrement `inc`    |
| `seq(a, b, length.out = n)` | Erzeugt ein Array von `a` bis `b` mit `n` Elementen      |
| `rep(x, times = n)`         | Hängt das Array oder die Zahl `x` `n`-mal hintereinander |
| `rep(x, each = n)`          | Wiederholt jedes Element in `x` `n`-mal                  |

[]{.down20}

- `a:b` wie in Matlab (aber kein 1:0.1:2)
- c steht für *combine*

## Erzeugen von Vektoren 2/2 {.smaller}

[]{.up30}

```{r}
1:-6                            # Geht auch rückwärts
c("A", "B", "C", 1:3)           # Typkonvertierung automatisch
seq(1, 5, by = 0.7)             # Zweiter Wert nicht unbedingt dabei
seq(1, 5, length.out = 6)       # Inkrement automatisch
rep(c(4, 7, 1, 1), times = 3)   # Drei mal hintereinander
rep(c(4, 7, 1, 1), each = 3)    # Jedes Element drei mal
```

## Operatoren & Funktionen für Vektoren

```{r}
x <- 1:5
y <- 5:1
x + y
1 + x
x * y
sqrt(x)
```

→ Ausführung Elementweise

## Kuriositätenkabinett {.smaller}

```{r}
a <- 0:8
b <- c(1, 11)
c <- 99
```

Damit

```{r}
a + b
a %% 2 == 0
a[a %% 3 == 0]
c[1]
```

## Funktionen für Vektoren 1/2

[]{.down80}

| Funktion            | Bedeutung                                |
|---------------------|------------------------------------------|
| `c(a, b)`           | Vektor erzeugen (geht auch mit Vektoren) |
| `length(a)`         | Länge eines Vektors                      |
| `sum(a)`, `prod(a)` | Summe oder Produkt der Elemente          |
| `rev(a)`            | Reihenfolge umdrehen                     |
| `unique(a)`         | Unterschiedliche Elemente                |
| `a %in% b`          | Ist `a` in `b` enthalten?                |

## Funktionen für Vektoren 2/2 {.smaller}

```{r}
a <- rep(1:3, 2)
a
c(a, c(5, 19))
length(a)
sum(a)
rev(a)
unique(a)
1 %in% a
9 %in% a
```

## Statistische Funktionen für Vektoren

| Funktion                           | Beschreibung                         |
|------------------------------------|--------------------------------------|
| min(x), max(x)                     | Kleinster und größter Wert           |
| mean(x)                            | Mittelwert                           |
| var(x)                             | Varianz                              |
| sd(x)                              | Standardabweichung                   |
| cor(x, y)                          | Korrelationskoeffizient              |
| quantile(x, probs = c(q1, q2, ...) | Quantilwerte                         |
| summary(x)                         | Gibt Fünf-Punkte-Zusammenfassung aus |

Zum Beispiel

```{r}
summary((0:100)^2)
```

## Korrelationskoeffizient

Zu Fuß

```{r}
x <- 1:10
y <- x + 0.5 * x^2
n <- length(x)
xmid <- 1 / n * sum(x)
ymid <- 1 / n * sum(y)
sum((x - xmid) * (y - ymid)) / sqrt(sum((x - xmid)^2) * sum((y - ymid)^2))
```

Mit R-Funktion

```{r}
cor(x, y)
```

## Benannte Vektoren

Die Einträge von Vektoren können benannt werden

```{r}
stundenlohn <- c("Kellner*in" = 8.5, "Ingenieur*in" = 50)
stundenlohn
stundenlohn[1]
stundenlohn["Kellner*in"]
mean(stundenlohn)
```

→ Anwendung: Zum Beispiel bei Farbskala

# Dataframes

## Dataframe erzeugen mit `tibble()`

```{r}
d <- tibble(X=0:4, Y=c(1.2, 3.2, 0.5, 0.9, 1.1), Z=c("A", "B", "C", "D", "E"))
```

[]{.down40}

- Merkmale und Werte in der Form `Name = Vektor`
- Wir lesen Dataframes in der Regel aus Dateien (Excel, CSV, etc.)
- `tibble()` aus tidyverse von Hadley Wickham

## Dataframe ausgeben

::: {.columns}
::: {.column width=50%}
```{r}
d
```
:::
::: {.column width=50%}
```{r}
str(d)
```
:::
:::

```{r}
kable(d)
```

## Auf Spalten zugreifen

```{r}
d$X
d$Z
d$Z[4]
```

[]{.down20}

- `d$X` liefert die Werte zum Merkmal `X` als Vektor
- Auf einzelne Werte kann dann mit `[idx]` zugegriffen werden
- Indizierung beginnt bei 1

## Beispiel: Regressionsgerade/Bestimmtheitsmaß

[]{.down40}

```{r}
xmid <- mean(d$X)
ymid <- mean(d$Y)
beta <- sum((d$X - xmid) * (d$Y - ymid)) / sum((d$X - xmid)^2)
alpha <- ymid - beta * xmid
R2 <- sum((alpha + beta * d$X - ymid)^2) / sum((d$Y - ymid)^2)
paste0("alpha = ", alpha, ", beta = ", beta, ", R2 = ", signif(R2, 5))
```

## Hinweis: Geht auch kürzer

[]{.down40}

```{r}
m <- lm(Y ~ X, data = d)
summary(m)
```

# Datum und Uhrzeit

Komplizierter als man auf den ersten Blick vielleicht denkt

- Wie addieren Sie einen Tag zu einer Woche?
- Hat jedes Jahr 365 Tage?
- Hat jeder Tag 24 Stunden?
- An welchem Wochentag sind Sie geboren?

Einfach(er) mit dem lubridate-Paket (zu Beginn laden)

```{r}
  library(lubridate)
```

## Date, Time und Date-Time

![Datum und Uhrzeit](bilder/datum-und-uhrzeit.svg)

```{r}
now()                # date-time
today()              # date
hms::as.hms(now())   # time
```

## *Date* mit `ymd` und Varianten

::: {.columns}
::: {.column width=40%}
```{r}
ymd("2016-11-30")
dmy("30 8 2012")
mdy("8/1/1998")
dmy(30052015)
```
:::
::: {.column width=10%}
:::
::: {.column width=50%}
Liest Datum aus Zeichenkette (Trennzeichen fast beliebig) oder
Zahl - Wenn Zahl: Mit 0X angeben, falls X \< 10 - `ymd`, `dmy` oder `mdy` je nach Reihenfolge - In
Deutschland meistens Tag/Monat/Jahr - Tipp beim Ausprobieren: Tag \> 12 verwenden um Fehler zu
finden - Ausgabe in Schreibweise JJJJ-MM-TT
:::
:::

## Datum und Uhrzeit aus Zeichenkette

## *Date-time* mit `ymd_hms` und Varianten

```{r}
ymd_hms("2016-11-30 10:30:10", tz = "Europe/Berlin")
dmy_hm("30 8 2012 12:59", tz = "Europe/Berlin")
mdy_h(0226201304, tz = "Europe/Berlin")
```

- Liest Datum und Uhrzeit aus Zeichenkette (Trennzeichen fast beliebig) oder Zahl
- Wenn Zahl: Mit 0X angeben, falls X \< 10
- Wieder je nach Reihenfolge
- Zeitzone mit angeben (Voreinstellung ist UTC)

## *Time* mit `hms::as.hms` und Varianten

```{r}
hms::as.hms(85)
hms::as.hms(dmy_hms("1:6:1987 13:17:01", tz = "Europe/Berlin"))
hms::hms(hours = 1, minutes = 23, seconds = 15)
```

- Zeit, die seit 0 Uhr verstrichen ist
- Funktion `hms()` aus lubridate-Paket funktioniert nicht beim Plotten
- Daher `hms::hms()` aus dem Paket hms (ggf. installieren)

## Datum und Uhrzeit aus Zahlen

## `make_date()` und `make_datetime()`

[]{.down60}

```{r}
make_date(year = 2000, month = 10, day = 10)
make_datetime(year = 2000, month = 10, day = 10, hour = 10, tz = "Europe/Berlin")
make_datetime(year = 2000, month = 10, day = 10, hour = 10, tz = "Europe/Berlin")
```

## Datumskomponenten

## Jahr und Monat

```{r}
(d <- dmy_hms("1.11.2010 12:22:01")) # Zuweisung in Klammern: Wert wird ausgegeben
year(d)
month(d)
month(d, label = TRUE)
```

- Namen des Monats mit `label = TRUE`
- Levels: Richtige Sortierung (nicht alphabetisch)

## Tag

```{r}
day(d)
yday(d)
wday(d)
wday(d, label = TRUE)
```

- Namen des Tages mit `label = TRUE`
- Hängt von Ländereinstellung des Computers ab

## Rechnen mit Datum und Zeit

## Zeitdifferenzen 1/2

Alter von Angela Merkal in Tagen am Tag `r today()`

```{r}
today() - dmy("17.7.1954")
```

Zeit zum Berechnen einer Wurzel

```{r}
d1 <- hms::as.hms(now())
x <- sqrt(93482756)
d2 <- hms::as.hms(now())
d2 - d1
```

# Zeitdifferenzen 2/2

[]{.up10}

Ende März um halb drei

```{r}
(d <- dmy_hm("30.3.2019 14:30", tz = "Europe/Berlin"))
```

::: {.columns}
::: {.column width=50%}
23 Stunden später

```{r}
d + dhours(23)
```

- `dhours()`: Zeitdauer in physikalischen Stunden

:::
::: {.column width=50%}
Auch 23 Stunden später

```{r}
d + hours(23)
```

- `hours()`: Zeitdauer in Stunden auf der Uhr

:::
:::

$\rightarrow$ Vergleichen Sie die Zeiten!

## 'Normal' rechnen mit Datum/Zeit

## In Zahl konvertieren mit `as.numeric()`

```{r}
as.numeric(ymd_hms("1970-1-1 0:0:11", tz = "UTC"))
as.numeric(ymd("1970-1-12"))
as.numeric(hms::as.hms(ymd_hms("1988-11-11 0:0:11", tz="Europe/Berlin")))
```

Welche Zahlen kommen dabei heraus?

- Date-time: Sekunden seit Beginn des Jahres 1970 (in UTC)
- Date: Tage seit Beginn des Jahres 1970
- Time: Sekunden seit Beginn des Tages

## 'Normal' rechnen mit Zeitdifferenzen

```{r}
d1 <- hms::as.hms(now())
d2 <- hms::as.hms(now())
d2 - d1
```

- Das Ergebnis ist vom Typ 'Time Difference' und keine Zahl

```{r}
1000 * as.numeric(d2 - d1)
```

- Mit `as.numeric()` in Zahl konvertieren
- Ausgabe jetzt in Millisekunden

## Datum runden {.smaller}

![](bilder/datum-runden.svg)

```{r}
floor_date(d, unit = "hour")
ceiling_date(d, unit = "5 minutes")
```

- `floor_date()` : Abrunden
- `round_date()` : Runden
- `ceil_date()` : Aufrunden
- Einheit, zu der gerundet werden soll, mit `unit = XXX` angeben
- Man kann auch zu einem Vielfachen einer Einheit runden

## Ganz zum Schluss 

Mit `sprintf` können Ausgaben ein bisschen schicker gestaltet werden. Dabei steht `%i` für eine
ganze Zahl und `%5.3f` eine Fließkommazahl insgesamt fünf Zeichen breit mit 3 Nachkommastellen.

```{r}
x <- 1 / 3

sprintf("%i Hallo! x = %5.3f", 45, x)
```

Den Wert von Variablen kann man auch in den Text einbauen. Hier ein Beispiel

$$1 / 3 \approx `r x`$$

mit einer Variablen in einer Formel

## Das waren die Basics von R

Auswahl der Themen

- Sehr stark eingeschränkt
- Nur das absolut Notwendige (subjektive Auswahl)

Nicht behandelt

- Kontrollstrukturen: Schleifen und Verzweigungen
    - Für unsere Zwecke nicht notwendig
    - Es gibt elegantere Alternativen
- Eigene Funktionen erstellen
    - Wir schaffen das (erstmal ohne)
