---
title: "Lineare Trends für viele Datensätze"
---

```{r}
#| echo: false
#| warning: false
library(trend)
library(readxl)
library(modelr)
library(tidyverse)
load("daten/rd.rdata")
```

# Einführung

## Problemstellung

::::: columns
::: {.column width="50%"}
```{r}
#| warning: false
ggplot(data = rd) +
  geom_line(mapping = aes(x = MESS_DATUM, y = RS, color = STATION))
```
:::

::: {.column width="50%"}
### Gegeben

* Regendaten von mehreren Sationen
* Siehe `scripts/prepare-data.R`

### Gesucht

* Lineare Trends für alle Stationen
* Qualität des linearen Modells

:::
:::::

### Anmerkungen

* Ausführliche Erklärung in R for Data Science (<https://r4ds.had.co.nz>), Kapitel 25
* Linearer Trend: Einfachster Fall eines Modells von Daten

## Für eine Station einfach 1/2

```{r}
rd_freiburg <- rd |> filter(STATION == 'Freiburg')
mod_freiburg <- lm(data = rd_freiburg, RS ~ MESS_DATUM)
rd_freiburg <- rd_freiburg |> add_predictions(mod_freiburg) |> as_tibble()
rd_freiburg
```

### Erläuterung

* Modell erzeugen mit `lm(data = d, Y ~ X)`
* Mit `add_predictions()` werden die Werte des Modells hinzugefügt
* Werte des Modells in Spalte `pred` (prediction = Vorhersage)
* Funktion `add_predictions()` aus Paket `modelr`

## Für eine Station einfach 2/2

```{r, out.width="50%"}
#| warning: false
ggplot(data = rd_freiburg) +
  geom_line(mapping = aes(x = MESS_DATUM, y = pred), color = 'red') 
```


* Plotten wie gehabt mit `geom_line`
* Niederschläge in Freiburg leicht zurückgegangen
* Statistische Relevanz dieses Trends später
* Alternativ mit `geom_smooth`

# Erstellung der Modelle

## Daten zusammenfassen 1/2

```{r}
rd_stationen <- rd |>
  group_by(STATION) |>
  nest()
rd_stationen
```

* Gruppieren nach Stationen
* In der Spalte `data` sind jetzt alle Beobachtungen für eine Station zusammengefasst

## Daten zusammenfassen 2/2

```{r}
rd_stationen$data[[1]]
```

* Die Beobachtungen sind in einem Dataframe zusammengefasst
* Wir haben also einen Dataframe, der Dataframes enthält

## Modelle erstellen mit `map`

```{r}
stations_modell <- function(df) { lm(data = df, RS ~ MESS_DATUM) }
map(rd_stationen$data, stations_modell)
```

* Funktion `stations_modell` erstellt ein lineares Modell für einen Dataframe
* Mit `map` aus dem Paket `purrr` erstellen wir ein Modell für jede Station

## Modelle zu Datensatz hinzufügen

```{r}
rd_stationen <- rd_stationen |>
  mutate(
    MODELL = map(data, stations_modell)
  )
rd_stationen
```

* Die Spalte `MODELL` enthält nun die linearen Modelle

## Lineare Trends hinzufügen

```{r}
rd_stationen <- rd_stationen |>
  mutate(data2 = map2(data, MODELL, add_predictions))
rd_stationen
```

### Erläuterung

* Spalte `data2` enthält jetzt die Daten zu den linearen Trends
* Funktion `map2` übergibt die beiden Parameter `data` und `MODELL` an die Funktion `add_predictions`

## Daten wieder auspacken

```{r}
rd_lineare_trends <- rd_stationen |>
  unnest(data2) |>
  select(-data, -MODELL)
rd_lineare_trends
```

* Mit `unnest` werden die Dataframes wieder in Zeilen umgewandelt
* Jetzt sind für alle Stationen die Werte der linearen Trends dabei

## Plot

```{r}
ggplot(data = rd_lineare_trends) +
  geom_line(mapping = aes(x = MESS_DATUM, y = pred, color = STATION))
```

* In Bochum und auf Wangerooge haben die Niederschläge zugenommen

## Alternativer Weg: Dataframe mit Koeffizienten der Regressionsgeraden

```{r}
linearer_trend_dataframe <- function(s, df) {
  m <- lm(data = df, RS ~ MESS_DATUM)
  tibble(STATION = s, ALPHA = m$coefficients[1], BETA = m$coefficients[2])
}
rd_lineare_trends_2 <- map2_dfr(rd_stationen$STATION, rd_stationen$data, linearer_trend_dataframe)
rd_lineare_trends_2
```

* Funktion `linearer_trend_dataframe` erstellt Dataframe mit einer Zeile
* Aufrufen für alle Stationen mit `map2_dfr`

## Plot

```{r, warning = FALSE, message = FALSE}
ggplot() +
  geom_smooth(data = rd, mapping = aes(x = MESS_DATUM, y = RS, color = STATION), size = 0.2) +
  geom_abline(
    data = rd_lineare_trends_2, mapping = aes(intercept = ALPHA, slope = BETA, color = STATION)
  )
```

# Bewertung des linearen Trends: Mann-Kendall-Test

## Mann-Kendall-Test für alle Stationen

```{r}
mk_dataframe <- function(s, df) {
  t <- mk.test(na.omit(df$RS))
  tibble(STATION = s, p = t$p.value)
}
rd_mk <- map2_dfr(rd_stationen$STATION, rd_stationen$data, mk_dataframe)
rd_mk
```

* Funktion `mk_test()` verarbeitet keine `NA`s
* Linearer Trend für Freiburg signifikant
* Für die beiden anderen Stationen äußerst signifikant

## Plot der p-Werte

```{r}
ggplot(data = rd_mk) +
  geom_col(mapping = aes(x = STATION, y = p, fill = STATION), show.legend = FALSE)
```