---
title: "Grundlagen von ggplot2"
---

```{r}
#| include: false
library(gt)
library(tidyverse)
load("daten/data-lecture.Rdata")
```

# Ein Beispiel

## Wirtschaftskraft und Treibhausgasemissionen

```{r}
ggplot(data = d_wb_2012) +
  geom_point(mapping = aes(x = gdp, y = gge, fill = region, size = pop), shape = 21) +
  scale_x_log10() + scale_y_log10() +
  labs(x = "Bruttoinlandsprodukt", y = "Treibhausgasemissionen", title = "Jahr 2012")
```

## Aufbau der Anweisung

![](bilder/plot-beispiel.svg)

1.  Einen Plot mit ggplot2 erstellen
2.  Datensatz, der visualisiert werden soll
3.  Zuordnung von Merkmalen zu Eigenschaften geometrischer Objekte
4.  Geometrische Objekte
5.  Skalen (später)
6.  Beschriftung (später)

# Was ist ggplot2?

## Ursprung

![](bilder/ggplot.svg)

- Umfangreiches Paket zur Visualisierung von Daten
- Entwickelt von Hadley Wickham (Doktorarbeit)
- Basiert auf dem Buch 'The Grammar of Graphics' von Leland Wilkinson
- Sehr strukturiert, aber man muss sich hineindenken
- Mit Quellcode frei verfügbar
- Eine schöne Sammlung von Beispielen gibt es [hier](https://www.r-graph-gallery.com)

## Genereller Aufbau einer ggplot2 Anweisung

```{r}
#| eval: false
ggplot(data = <DATA>) +
  geom_<GEOM1>(mapping = aes(<AESTHETICS>), <ARGUMENTS>) +
  coord_<COORD>(<ARGUMENTS)> +
  facet_wrap(<ARGUMENTS>) +
  scale_<SCALE>(<ARGUMENTS>) +
  labs(<LABELS>) +
  theme(<THEME SETTINGS>)
```

→ Am Ende des Semesters werden Sie das verstehen!

# Datensatz für diese Folien

## Dataframe `d_wb_2012`

| Spalte                 | Deutsch                                  | Englisch (Originaltitel)                            |
|------------------------|------------------------------------------|-----------------------------------------------------|
| `year`                 | Jahr                                     | Year                                                |   
| `country`              | Land                                     | Country                                             |
| `pop`                  | Bevölkerung                              | Population, total                                   |
| `gge`                  | Treibhausgasemissionen kt CO2 äquivalent | Total greenhouse gas emissions kt of CO2 equivalent |
| `gdp`                  | Bruttoinlandsprodukt                     | GDP (current US\$)                                  |
| `region`               | Region                                   | Region                                              |
| `ig`                   | Einkommensgruppe                         | Income group                                        |

##

```{r}
#| echo: false
load("daten/data-lecture.Rdata")
gt(d_wb_2012) |> fmt_number(decimals = 0, use_seps = FALSE) |> opt_interactive()
```

# Funktionsweise von ggplot

## Wie funktioniert ggplot?

```{r}
#| eval: false
ggplot(data = d_wb_2012) +
  geom_point(
    mapping = aes(x = gdp, y = gge, fill = region, size = pop),
    shape = 21
  ) +
  scale_x_log10() +
  scale_y_log10() +
  labs(x = "Bruttoinlandsprodukt", y = "Treibhausgasemissionen", title = "2012")
```

- Plot setzt sich aus Elementen zusammen, die mit `+` verbunden werden
- `ggplot(...)` erzeugt leere Zeichenfläche
  - Dabei wird angegeben, welche Daten geplottet werden sollen
- `geom_point(...)` fügt Ebene (Layer) mit Punkten (geometrische Objekte) hinzu
  - Es gibt viele andere geometrische Objekte (Linien, Balken, Text, ...)
  - Das Mapping verknüpft Daten mit visuellen Eigenschaften der Objekte
- Es folgen Einstellungen für Achsen, Beschriftungen, etc.

## Daten und visuelle Eigenschaften

![](bilder/mapping.svg)

```{r}
#| eval: false
goem_point(mapping = aes(x = A, y = B, color = C, size = D))
```

- Punkt hat visuelle Eigenschaften: x, y, Größe, Farbe
- Mapping legt fest, welches Merkmal auf welche visuelle Eigenschaft abgebildet wird

→ Visuelle Eigenschaften heißen in ggplot Aesthetics (AES)

## Datensatz für Beispiel erstellen und anzeigen

```{r}
d_bsp <- tibble(
  A = c(1, 3, 2),
  B = c(1, 2, 3),
  C = c('u', 'v', 'u'),
  D = c(5, 2, 4)
)

gt(d_bsp)
```

## Datensatz für Beispiel Plotten

```{r}
ggplot(data = d_bsp) +
  geom_point(mapping = aes(x = A, y = B, color = C, size = D))
```

## *Geoms* und *Aesthetics*

![](bilder/aesthetics.svg)

## Beispiel mit Weltbankdaten

```{r}
ggplot(data = d_wb_2012) +
  geom_point(mapping = aes(x = gdp, y = gge, color = region, size = pop))
```

## Beispiel mit Weltbankdaten

```{r}
#| eval: false
ggplot(data = d_wb_2012) +
  geom_point(mapping = aes(x = gdp, y = gge, color = region, size = pop))
```

- `geom_point(...)` sagt, dass Punkte geplottet werden sollen
- Parameter `mapping` definiert Zuordnung von *Merkmalen* auf *visuelle Eigenschaften*
- Zuordnung wird mit der Funktion `aes(...)` erzeugt. Hier:
  - Koordinaten nach BIP (`gdp`) und Emission (`gge`)
  - Farbe nach Region (`region`)
  - Größe entsprechend Bevölkerung (`pop`)

## Beispiel mit Weltbankdaten (logarithmische Skala)

```{r}
ggplot(data = d_wb_2012) +
  geom_point(mapping = aes(x = gdp, y = gge, color = region, size = pop)) +
  scale_x_log10() +
  scale_y_log10()
```