---
title: "Arbeiten mit Zeitreihen"
---

```{r}
#| include: false
library(gt)
library(rdwd)
library(knitr)
library(tsibble)
library(RcppRoll)
library(tidyverse)

show_dataframe <- function(d, options, ...) {
  if(nrow(d) < 20000) {
    do_gt = gt
  } else {
    do_gt = gt_preview
  }
  do_gt(d) |>
    opt_interactive(
      use_text_wrapping = FALSE,
      page_size_default = 9,
      use_compact_mode = TRUE,
      use_pagination = (nrow(d) > 9 & nrow(d) < 20000)
    ) |>
    knitr::knit_print(options, ...)
}
registerS3method("knit_print", "data.frame", show_dataframe)
```

# Zeitreihen

## Begriff der Zeitreihe

```{r}
#| echo: false
#| fig-asp: 0.25
df <- tibble(
  Datum = seq(as.Date("1949-01-01"), by = "month", length.out = 144),
  Passagiere = as.numeric(AirPassengers)
)
ggplot(data = df) + 
  geom_line(mapping = aes(x = Datum, y = Passagiere)) +
  labs(title = "Monatliche Passagierzahlen im Luftverkehr")
```

Eine "Zeitreihe" ist eine zeitlich geordnete Folge von Beobachtungen, bei der sich die Anordnung der Merkmalsausprägungen zwingend aus dem Zeitablauf ergibt (etwa Aktienkurse, Bevölkerungsentwicklung, Wetterdaten).

Die einzelnen Zeitpunkte werden zu einer Menge von Beobachtungszeitpunkten $T$ zusammengefasst, bei der für jeden Zeitpunkt $t \in T$ genau eine Beobachtung vorliegt. Zeitreihen treten in fast allen Bereichen der Wissenschaft auf.

Quelle: <https://de.wikipedia.org/wiki/Zeitreihenanalyse>

## Zeitreihen in R

Das R-Paket `tsibble` stellt eine Datenstruktur (das `tsibble` - wie `tibble` aus dem tidyverse wobei `ts` für Time Series steht) sowie verschiedene Funktionen bereit, die das Arbeiten mit Zeitreihen vereinfachen.

### Datenstruktur `tsibble`

- Gehört zu den Paketen aus dem `tidyverts`
- Variable mit Zeit wird als Index bezeichnet
- [Link zur Einführung](https://cran.rstudio.com/web/packages/tsibble/vignettes/intro-tsibble.html)
- Normalen Dataframe mit `as_tsibble` in `tsibble` konvertieren
  - Zeitpunkte dürfen nicht doppelt vorkommen
  - Angeben, welche Variable Index sein soll
  
# Winddaten vom Deutschen Wetterdienst

## Übersicht Stationen

```{r}
data("metaIndex")
d_stationen <- metaIndex |> 
  filter(var == "wind", res == "10_minutes") |>
  mutate(Dauer = round(as.numeric(bis_datum - von_datum) / 365.25)) |>
  arrange(desc(Dauer)) |>
  select(von_datum, bis_datum, Dauer, Stationsname, Bundesland) |>
  as_tibble()
d_stationen
```

## Daten herunterladen und Zwischenspeichern

```{r message=FALSE}
if (!file.exists("daten/d_wind_raw.RData")) {
  d_wind_raw <- selectDWD(
    name = "Helgoland", res = "10_minutes", var = "wind", per = "historical", current = TRUE
  ) |>
  dataDWD() |>
  bind_rows()
  save(d_wind_raw, file = fname)
} else {
  load(file = "daten/d_wind_raw.RData")
}
```

```{r}
#| echo: false
d_wind_raw
```

## Rohdaten anschauen

```{r}
d_wind_raw |>
  group_by(MESS_DATUM) |>
  mutate(n = n()) |>
  filter(n > 1) |>
  arrange(MESS_DATUM) |>
  select(MESS_DATUM, FF_10, n) |> ungroup()
```

Es gibt einige Zeitpunkte doppelt

## Winddaten aufbereiten und in `tsibble` konvertieren

```{r}
d_wind_raw_ts <- d_wind_raw |>
  select(Station = STATIONS_ID, Datum = MESS_DATUM, Geschwindigkeit = FF_10) |>
  distinct(Datum, .keep_all = TRUE) |>
  as_tsibble(key = Station, index = Datum)
```

```{r}
#| echo: false
show(d_wind_raw_ts)
```

- Mehrfachbeobachtungen mit `distinct()` entfernen
- In tsibble: Zusatzinformation zu Index und Schlüssel

## Plot der Rohdaten

```{r}
ggplot(data = d_wind_raw_ts) + 
  geom_line(mapping = aes(x = Datum, y = Geschwindigkeit))
```

[]{.down40}

Lücken im Datensatz, erste Lücke mit Linie verbunden!

## Lücken listen mit `count_gaps`

```{r}
d_wind_raw_ts |> count_gaps() 
```

## Lücken listen mit `count_gaps`

```{r}
d_wind_raw_ts |> count_gaps() |> filter(.n >= 10)
```

## Lücken auffüllen mit `fill_gaps`

```{r}
d_wind <- d_wind_raw_ts |> fill_gaps()
```

```{r}
#| echo: false
d_wind 
```

::: {.columns}
::: {.column}
```{r}
nrow(d_wind_raw_ts)
```
:::
::: {.column}
```{r}
nrow(d_wind)
```
:::
:::

[]{.down40}

Fehlende Beobachtungen mit `NA` aufgefüllt.

## Plot

```{r}
ggplot(d_wind) + 
  geom_line(mapping = aes(x = Datum, y = Geschwindigkeit))
```

[]{.down40}

$\rightarrow$ Lücken werden als Lücken dargestellt

## Starkwindereignisse

**Ereignis**: Windgeschwindigkeit innerhalb von 2 Stunden nicht unter 10 m/s und mindestens einmal über 20 m/s (Beispiel, kein Kriterium des DWD)

```{r}
d_wind_stark <- d_wind |>
  mutate(
    v_min_120 = roll_minr(Geschwindigkeit, n = 12, na.rm = TRUE),
    v_max_120 = roll_maxr(Geschwindigkeit, n = 12, na.rm = TRUE)
  ) |>
  filter(v_min_120 >= 10, v_max_120 >= 20)
```

```{r}
#| echo: false
d_wind_stark 
```

Funktionen `roll_minr` und `roll_maxr` suchen aus `n = 12` Werten (aktuell und 11 vorangegangene) kleinsten und größten Wert heraus. Analog für Summe, Mittelwert und so weiter. 

## Plot

```{r}
ggplot(data = d_wind_stark) +
  geom_line(mapping = aes(x = Datum, y = v_min_120))
```

[]{.down40}

$\rightarrow$ Einzelne Ereignisse sind nicht zu unterscheiden!

## Ereignisse gruppieren

```{r}
d_wind_stark_g <- d_wind_stark |>
  mutate(
    neue_gruppe = Datum - lag(Datum, default = dmy("01/01/1979")) > 10,
    gruppe = cumsum(neue_gruppe)
  )
```

```{r}
#| echo: false
d_wind_stark_g 
```

Neue Gruppe falls Abstand zwischen Beobachtungen größer 10 Minuten. In `cumsum` wird `FALSE = 0` und `TRUE = 1` verwendet.


## Plotten mit Gruppe

```{r}
ggplot(data = d_wind_stark_g) +
  geom_line(mapping = aes(x = Datum, y = Geschwindigkeit, group = gruppe, color = factor(gruppe)), show.legend = FALSE)
```

## Ereignisse zusammenfassen

```{r}
d_starkwindereignisse <- d_wind_stark_g |> 
  as_tibble() |>
  group_by(gruppe) |>
  summarise(start = min(Datum), dauer = max(Datum) - min(Datum), v_max = max(v_max_120))
```

```{r}
#| echo: false
d_starkwindereignisse 
```

Mit `as_tibble` wieder in 'normalen' Dataframe umwandeln damit `group_by` funktioniert wie gewohnt

## Gruppe 82

```{r}
ggplot(data = d_wind_stark_g |> filter(gruppe == 82)) +
  geom_line(mapping = aes(x = Datum, y = Geschwindigkeit))
```

Sieht komisch aus, Rohdaten plotten

## Wind im Oktober/November 2000

```{r}
ggplot(mapping = aes(x = Datum, y = Geschwindigkeit)) +
  geom_line(data = d_wind) +
  geom_line(data = d_wind_stark_g |> filter(gruppe == 82), color = "hotpink") +
  coord_cartesian(xlim = c(dmy_h("29/10/2000:12"), dmy_h("8/11/2000:0")))
```

Plateau nicht realistisch, Vermutung: Messgerät im [Orkan Oratia](https://en.wikipedia.org/wiki/Cyclone_Oratia) kaputt gegangen. Müsste man bei der Auswertung berücksichtigen.

## Histogramm Windgeschwindigkeiten

```{r}
ggplot(data = d_starkwindereignisse) +
  geom_histogram(mapping = aes(x = v_max), binwidth = 0.5)
```

## Histogramm Dauer

```{r}
ggplot(data = d_starkwindereignisse) +
  geom_histogram(mapping = aes(x = as.numeric(dauer, unit = "hours")), binwidth = 1)

```
