---
title: Das Paket rdwd verwenden
---

```{r}
#| echo: false
library(rdwd)
library(tidyverse)
```


## Regendaten einer Station

```{r, message=FALSE}
d <- selectDWD(name = "Bochum", res = "daily", var = "kl", per = "historical", current=TRUE) |>
  dataDWD(read = FALSE) |>
  readDWD(varnames = TRUE) |>
  mutate(datum = ymd(MESS_DATUM))
ggplot(data = d) + geom_col(mapping = aes(x = datum, y = RSK.Niederschlagshoehe))
```


## Parameter von `selectDWD`

- `name` : Name der Station
- `id` : Stationsnummer (statt Name)
- `res` : Resolution ("daily", "hourly")
- `var` : Variable ("kl", "more_precip")
  - "kl" : Verschiedene Klimadaten (mit Niederschlag)
  - "more_precip" : Weitere Niederschlagsdaten
- `per` : Period ("recent", "historical")
  - "recent" : Die letzten 500 Tage
  - "historical" : Alle vorliegenden Daten


## Lage der Stationen

```{r}
data("geoIndex")
geoIndex
```


## Daten über die Stationen

```{r}
data("metaIndex")
metaIndex
```


## Stationen raussuchen

```{r}
ids <- findID("Berlin", exactmatch = FALSE, quiet = TRUE)
metaIndex |>
  filter(Stations_id %in% ids, res == 'daily', var == 'kl', per == 'historical') |>
  select(Stationsname, von_datum, bis_datum)
```


