---
title: "Dichtekurven und Normalverteilung"
---

```{r}
#| include: false
library(gt)
library(knitr)
library(ggridges)
library(tidyverse)
load("daten/dichtekurven-und-normalverteilung.Rdata")

show_dataframe <- function(d, options, ...) {
  gt(d) |>
    opt_interactive(
      use_text_wrapping = FALSE,
      page_size_default = 9,
      use_compact_mode = TRUE,
      use_pagination = (nrow(d) > 9)
    ) |>
    knitr::knit_print(options, ...)
}
registerS3method("knit_print", "data.frame", show_dataframe)
```

## Übersicht Dataframes für diese Folien

| Name     | Inhalt                                  |
|----------|-----------------------------------------|
| `d_ns_m` | Monatswerte für Niederschläge in Bochum |


```{r}
#| echo: false
d_ns_m
```

Quelle: <https://www.dwd.de>

# Normalverteilung

## Exkurs: Funktionen erzeugen

### Eigene Funktionen

```{r}
f1 <- function(x) { x^2 }
f1(2)
```

- Funktion `f1` berechnet `x^2`
- Dabei ist `function(x) x^2` die Funktion mit dem Namen `f1`

### Normalverteilung mit $\mu = 1$ und $\sigma = 2$

```{r}
f2 <- function(x) { dnorm(x, mean = 1, sd = 2) }
f2(0)
```

- Normalverteilung mit `dnorm(x, mean = mu, sd = sigma)`
- Stelle `x`, Mittelwert `mu` und Standardabweichung `sigma`

## Funktion plotten mit `geom_function()`

:::: columns
::: {.column}
### Beispiel 1
```{r}
f1 <- function(x) x^2
ggplot() +
  geom_function(fun = f1)
```
:::
::: {.column}
### Beispiel 2
```{r}
f2 <- function(x) dnorm(x, mean = 1, sd = 2)
ggplot() +
  geom_function(fun = f2)
```
:::
::::

- `geom_function()` plottet Kurve ohne Mapping
- Funktion angeben mit `fun = <Funktion>`

→ Plotbereich nicht gut gewählt

## Plotbereich festlegen 1/2

```{r}
ggplot(data = tibble(A = c(-8, -1, 1, 3, 10), B = f2(A))) +
  geom_function(fun = f2) +
  geom_point(mapping = aes(x = A, y = B))
```

- Plotbereich aus Daten zu zweitem Geom (zum Beispiel Punkte)

## Plotbereich festlegen 2/2

```{r}
ggplot() +
  geom_function(fun = f2) +
  lims(x = c(-8, 10))
```

- Bereich mit `lims(x = c(xmin, xmax))` explizit angeben

## Funktion plotten mit `geom_ribbon()`

```{r}
ggplot() +
  geom_ribbon(
    fun = f2, stat = "function",
    mapping = aes(x = after_stat(x), ymin = 0, ymax = after_stat(y)),
    color = "black", fill = "linen", alpha = 0.5
  ) +
  lims(x = c(-8, 10))
```

- Mit `stat = "function"` Funktion plotten
- Mapping mit `x` und `y` aus `after_stat(x)` und `after_stat(y)`

## Histogramm mit Normalverteilung Niederschläge 1/2

[]{.down80}

### Mittelwert und Standardabweichung der Stichprobe berechnen

```{r}
mu <- mean(d_ns_m$Niederschlag)
sigma <- sd(d_ns_m$Niederschlag)
```

[]{.down80}

### Funktion `f` für Normalverteilung x mit `mu` und `sigma`

```{r}
f <- function(x) dnorm(x, mean = mu, sd = sigma)
```

## Histogramm mit Normalverteilung Niederschläge 2/2

```{r}
ggplot(data = d_ns_m) +
  geom_histogram(mapping = aes(x = Niederschlag, y = after_stat(density)), binwidth = 10, boundary = 0) +
  geom_function(fun = f, color = "red", linewidth = 1)
```

- Angaben zu Histogramm wie gehabt
- Funktion `f` vorher erzeugt (vorherige Folie)

## Kontrolle: Normal-Quantil-Plot

```{r}
ggplot(data = d_ns_m, mapping = aes(sample = Niederschlag)) +
  geom_qq_line(color = "red", linewidth = 1) +
  geom_qq()
```

- Normal-Quantil-Plot mit `geom_qq()` und `geom_qq_line()`
- Mapping als Argument in `ggplot()` gilt für alle Geoms

# Approximierte Dichtefunktionen

## Dichtefunktion Niederschläge

```{r}
ggplot(data = d_ns_m, mapping = aes(x = Niederschlag)) +
  geom_histogram(mapping = aes(y = stat(density)), binwidth = 10, boundary = 0) +
  geom_density(color = "red", linewidth = 1) +
  lims(x = c(-20, 220))
```

- Approximierte Dichtefunktion `geom_density()`

## Dichtefunktion Niederschläge

```{r}
ggplot(data = d_ns_m, mapping = aes(x = Niederschlag)) +
  geom_histogram(mapping = aes(y = stat(density)), binwidth = 10, boundary = 0) +
  geom_density(color = "red", linewidth = 1, fill = "linen", alpha = 0.5) +
  lims(x = c(-20, 220))
```

- Füllen mit Farbe `fill = <Farbe>` und Transparenz `alpha = <Wert>`

## Dichtefunktion Niederschläge

```{r}
ggplot(data = d_ns_m, mapping = aes(x = Niederschlag)) +
  geom_histogram(mapping = aes(y = stat(density)), binwidth = 10, boundary = 0) +
  geom_density(bw = 2, linewidth = 1, color = "orange") +
  geom_density(bw = 4, linewidth = 1, color = "blue") +
  geom_density(bw = 8, linewidth = 1, color = "red") +
  lims(x = c(-20, 220))
```

- Argument `bw = <Wert>` legt die Breite des Kerns fest (bw = *bandwidth*)
- Je größer `bw` umso glatter die Kurve

## Dichtefunktion in Monaten

```{r}
ggplot(data = d_ns_m) +
  geom_density(mapping = aes(x = Niederschlag, fill = Monat), alpha = 0.25)
```

- Füllfarbe nach Monat
- Transparenz wieder mit `alpha`

## Dichtefunktionen untereinander (Paket `ggridges`)

```{r}
ggplot(data = d_ns_m) +
  geom_density_ridges(mapping = aes(x = Niederschlag, y = Monat), bandwidth = 10)
```

- Geom `geom_density_ridges()` wie `geom_density()` aber untereinander
- Kernbreite mit `bandwidth = <Wert>` angeben

## Violinenplot

```{r}
ggplot(data = d_ns_m) +
  geom_violin(mapping = aes(x = 0, y = Niederschlag))
```

- Ähnlich Boxplot, aber mit Kurven

## Violinenplot

```{r}
ggplot(data = d_ns_m) +
  geom_violin(mapping = aes(x = Monat, y = Niederschlag))
```

- Charakteristika der Monate ablesbar

# Zusammenfassung

## Funktionen definieren

### Normale Funktion

```{.r}
f <- function(x) sin(x^2)
```

### Normalverteilung

```{.r}
mu <- mean(<Vektor>)
sigma <- sd(<Vektor>)
f <- function(x) dnorm(x, mu, sigma)
```

## Funktionen plotten mit `geom_function()`

```{.r}
ggplot() +
  geom_function(stat = "function", fun = <Funktion>, xlim = c(<from>, <to>), Argumente)
```

- Funktion vorab definieren
- Plotbereich mit `xlim` festlegen
- Argumente für `geom_line`, z.B. `linewidth`

## Funktionen plotten mit `geom_ribbon()`

```{.r}
ggplot() +
  geom_ribbon(
    mapping = aes(x = after_stat(x), ymin = 0, ymax = after_stat(y)),
    stat = "function", fun = <Funktion>, xlim = c(<from>, <to>), Argumente
  )
```

- Mapping mit Werten, die das `stat` berechnet (hier: `x` und `y`)
- Sonst wie `geom_function()`

## Dichtefunktion mit `geom_density()`

```{.r}
ggplot(data = <DATAFRAME>) +
  geom_density(mapping = aes(x = <M>, ...), Argumente)
```

| AES           | Beschreibung                                              | Optional |
|---------------|-----------------------------------------------------------|----------|
| x             | Merkmal für Dichte                                        | Nein     |

: {tbl-colwidths="[20,60,20]"}

[]{.down20}

| AES/Argumente | Beschreibung                                              | Optional |
|---------------|-----------------------------------------------------------|----------|
| color         | Farbe der Linie                                           | Ja       |
| fill          | Füllfarbe                                                 | Ja       |
| alpha         | Transparenz der Füllfarbe                                 | Ja       |

: {tbl-colwidths="[20,60,20]"}

[]{.down20}

| Argumente     | Beschreibung                                              | Optional |
|---------------|-----------------------------------------------------------|----------|
| kernel        | Art des Kerns ("gaussian", "epanechnikov", "cosine", ...) | Ja       |
| bw            | Glättungsbreite h                                         | Ja       |

: {tbl-colwidths="[20,60,20]"}

## Normal-Quantil-Plot

```{.r}
ggplot(data = <Dataframe>) +
  geom_qq(mapping = aes(sample = <M>), Argumente) +
  geom_qq_line(mapping = aes(sample = <M>), Argumente)
```

[]{.down20}

| AES       | Beschreibung      | Optional |
|-----------|-------------------|----------|
| sample    | Merkmal mit Daten | Nein     |

: {tbl-colwidths="[30,40,30]"}

[]{.down20}

| Argumente | Beschreibung       | Optional |
|-----------|--------------------|----------|
| color     | Farbe              | Ja       |

: {tbl-colwidths="[30,40,30]"}

## Dichtefunktionen untereinander

```{.r}
ggplot(data = <Dataframe>) +
  geom_density_ridges(mapping = aes(x = <M>, y = <M>, ...), bandwidth = bw)
```

| AES           | Beschreibung              | Optional |
|---------------|---------------------------|----------|
| x             | Merkmal für Dichte        | Nein     |
| y             | Merkmal einzelne Plots    | Nein     |

: {tbl-colwidths="[30,40,30]"}

[]{.down20}

| AES/Argumente | Beschreibung              | Optional |
|---------------|---------------------------|----------|
| color         | Farbe der Linie           | Ja       |
| fill          | Füllfarbe                 | Ja       |
| alpha         | Transparenz der Füllfarbe | Ja       |

: {tbl-colwidths="[30,40,30]"}

[]{.down20}

| Argumente     | Beschreibung              | Optional |
|---------------|---------------------------|----------|
| bandwidth     | Glättungsbreite h         | Ja       |

: {tbl-colwidths="[30,40,30]"}

## Violinenplot

[]{.down120}

→ Wie Boxplot
